【裁判字號】    96,簡,835
【裁判日期】    970131
【裁判案由】    空氣污染防制法
【裁判全文】
臺北高等行政法院判決
                                     96年度簡字第00835號
原      告  高品交通運輸有限公司
代  表  人  甲○○原名陳鳳卿.
被      告  臺北縣政府
代  表  人  乙○○縣長）住同.
上列當事人間因空氣污染防制法事件，原告不服行政院環境保護
署中華民國96年10月2 日環署訴字第0960049631號訴願決定，提
起行政訴訟。本院判決如下：
    主  文
原告之訴駁回。
訴訟費用由原告負擔。
    事  實
一、事實概要：
    緣原告所有之363-GR號營業大貨車，於民國（下同）96年1
    月16日9 時57分行經臺北縣林口鄉○○○路與中山路口時，
    經被告機關所屬環境保護局執行路邊攔查排煙檢測，經儀器
    以「柴油車無負載急加速排煙測試」結果粒狀污染物（黑煙
    ）污染度（平均值）達44%，超過法定排放標準（40%），違
    反空氣污染防制法第34條第1 項規定，由被告機關依同法第
    63條第1項規定裁處新臺幣5千元罰鍰（北府環空車字第21-0
    96-035030號裁處書），並於96年2月12日以北府環二字第09
    60012082號函，雙掛號郵寄再次通知原告應於同年4月3日前
    至臺北縣政府環保局柴油車排煙檢測站（設於臺北縣林口鄉
    中湖村14鄰中湖40之6 號）接受排放空氣污染物不定期檢測
    ，否則將依法處分，並說明若無法於該期限內完成檢測，請
    於期限內申請展延。惟原告逾通知期限未接受檢測，亦未於
    該期限內申請延期受檢，違反空氣污染防制法第42條第1 項
    規定，由被告機關依同法第68條暨交通工具違反空氣污染防
    制法裁罰準則第4條第3款規定裁處新臺幣6 萬元罰鍰（北府
    環空車字第21-096-055014 號裁處書）。本件原告就北府環
    空車字第21-096-055014 號裁處書不服，提起訴願遭決定駁
    回，遂提起本件行政訴訟。
二、兩造聲明：
    (一)原告聲明求為判決：1.訴願決定、原處分均撤銷。
                        2.訴訟費用由被告負擔。
    (二)被告聲明求為判決：1.駁回原告之訴。
                        2.訴訟費用由原告負擔。
三、兩造之爭點：被告機關以原告逾通知期限未接受檢測，亦未
    於該期限內申請延期受檢，裁處6萬元罰鍰，是否適法？
    (一)原告主張之理由：
      1.系爭車輛定期檢驗合格，無過期行為及無不良紀錄，台
        北區監理所可以查詢。
      2.況且在申訴當中尚未有結果下來，被告就以未去檢驗而
        罰鍰6萬元，並非原告不去檢驗，而是已預先繳納5千元
        罰鍰仍在訴願中。
    (二)被告主張之理由：
      1.按空氣污染防制法第42條第1 項：「使用中之汽車排放
        空氣污染物，經主管機關之檢查人員目測、目視或遙測
        不符合第34條排放標準或中央主管機關公告之遙測篩選
        標準者，應於主管機關通知之期限內修復，並至指定地
        點接受檢驗。」同法第68條：「不依第42條規定檢驗，
        或經檢驗不符合排放標準者，處汽車使用人或所有人新
        台幣 1,500元以上60,000元以下罰鍰。」及依交通工具
        違反空氣污染防制法裁罰準則第4 條：「汽車使用人或
        所有人違反本法第42條規定，逾通知期限未至指定地點
        接受檢驗者，其罰鍰額度如下：三、大型車處新台幣60
        ,000元。…」，依交通工具排放空氣污染物之檢驗及處
        理辦法第9 條：「使用中交通工具不定期檢驗由各級主
        管機關於…或其他適當地點施行，或由主管機關通知於
        期限內至指定地點接受檢驗。」；本案原告所有車輛經
        通知逾期未到檢之違規事實明確，被告依法裁處，並無
        不合。
      2.依交通工具排放空氣污染物之檢驗及處理辦法第9 條：
        「使用中交通工具不定期檢驗由各級主管機關於…或其
        他適當地點施行，或由主管機關通知於期限內至指定地
        點接受檢驗。」，本件檢測通知函於96年2 月12日以郵
        政雙掛號函郵寄，於96年2 月16日送達系爭車輛登記車
        籍所在地「苗栗市○○路21之2 號」，因未獲會晤應受
        送達人亦無受領文書之同居人、受僱人或應受送達處所
        接收郵件人員，郵務人員當日將系爭通知函寄存於苗栗
        縣中苗郵局，由原告受僱人黃君於當日下午3 時在檢測
        通知函之送達證書上簽名及加蓋公司章收受，此有原處
        分卷附送達證書影本可稽；爰依行政程序法第72條規定
        ，檢測通知函業已發生合法送達之效力。準此，原告應
        依通知函告知之檢驗地點到檢，始為適法。原告如因故
        無法如期到檢，檢測通知函說明三已明確揭示：「若您
        無法如期至本府檢測站接受檢驗，…請依展延申請書規
        定內容辦理。」惟查原告逾期未到檢且未提出展延申請
        ，故原告違規事實已足堪認定。
      3.至於原告主張系爭車輛定期檢驗合格，無過期行為及無
        不良紀錄云云，惟查空氣污染防制法第41條第1 項明定
        ：「各級主管機關得於車（機）場、站、道路、港區、
        水域或其他適當地點實施使用中交通工具排放空氣污染
        物不定期檢驗或檢查，或通知有污染之虞交通工具於指
        定期限至指定地點接受檢驗。」又環保署會銜交通部於
        88年8月11日以（88）環署空字第0051226 號暨（88）
        交路發字第8879號修正發布「交通工具排放空氣污染物
        之檢驗及處理辦法」第10條第2 項規定：「……使用中
        車輛之定期檢驗，由公路監理機關依道路交通安全規則
        之規定自行或委託汽車代檢廠商辦理。」前者（不定期
        檢驗）為環保機關之職掌，著重於車輛排放空氣污染物
        之檢驗，後者（定期檢驗）屬公路監理機關之職掌，著
        重於車輛行車安全之檢驗。原告所訴按時接受驗車之內
        容，係指交通監理單位依交通法規所實施之車輛定期檢
        驗，與本件違反環保主管機關不定期檢驗之情形，分屬
        二事，所訴縱然屬實亦不得據以主張解免本件之違規責
        任。
      4.又，原告陳稱申訴當中未判決下來，就說沒去檢驗乙節
        ，查系爭車輛前經本府以排放空氣污染物超過排放標準
        處分在案，而本件係被告通知限期複驗以逾期未到檢另
        案處分。前後分屬兩案，並非同一案件，縱後案通知檢
        測期間係在前案訴願審理中，亦不當然免除原告應負之
        檢測義務，況被告於檢測通知函（北府環二字第096001
        2082號）說明三中，亦提及若原告無法至被告檢測站接
        受檢驗，隨文檢附「展延申請書」，請依申請書規定內
        容辦理。茲原告非但屆期未到檢，亦未依上開規定申請
        展延期限，置政府公信力於罔顧，被告以原告違反行政
        法上義務行為應受責難程度依法予以裁處，並無違法或
        不當。
      5.本案原告經通知逾期未到檢，係屬不爭之違規事實。原
        告冀求免罰，於法無據。綜上所陳，被告處分依法有據
        並無違法或不當，請駁回原告之訴。
    理  由
一、本件被告機關空氣污染防制法第68條暨交通工具違反空氣污
    染防制法裁罰準則第4 條第3 款規定裁處6 萬元罰鍰，爭訟
    數額在20萬元以下（司法院曾依行政訴訟法第219 條第2 項
    之規定，將行政訴訟法第229 條第1 項之簡易案件金額提高
    為20萬元，並自93年1 月1 日起施行），係屬行政訴訟法第
    229 條第1 項規定之涉訟事件，應依簡易訴訟程序進行之，
    先予明。
二、按空氣污染防制法第42條第1 項：「使用中之汽車排放空氣
    污染物，經主管機關之檢查人員目測、目視或遙測不符合第
    34條排放標準或中央主管機關公告之遙測篩選標準者，應於
    主管機關通知之期限內修復，並至指定地點接受檢驗。」同
    法第68條：「不依第42條規定檢驗，或經檢驗不符合排放標
    準者，處汽車使用人或所有人新台幣1,500 元以上60,000元
    以下罰鍰。」第75條規：「依本法處罰鍰者，其額度應依污
    染程度、特性及危害程度裁處。前項裁罰準則，由中央主管
    機關定之。」又交通工具違反空氣污染防制法裁罰準則第1
    條：「本準則依空氣污染防制法第75條第2 項規定訂定之。
    」同準則第4 條：「汽車使用人或所有人違反本法第42 條
    規定，逾通知期限未至指定地點接受檢驗者，其罰鍰額度如
    下：3、大型車處新台幣60,000元。…。」
三、查原告所有之363-GR號營業大貨車，於96年1 月16日9 時57
    分行經臺北縣林口鄉○○○路與中山路口時，經被告機關所
    屬環境保護局執行路邊攔查排煙檢測，經儀器以「柴油車無
    負載急加速排煙測試」結果粒狀污染物（黑煙）污染度（平
    均值）達44% ，超過法定排放標準（40% ），違反空氣污染
    防制法第34條第1 項規定，由被告機關依同法第63條第1 項
    規定裁處新臺幣5 千元罰鍰（北府環空車字第21-096-035
    030 號裁處書），並於96年2 月12日以北府環二字第096001
    2082號函，雙掛號郵寄再次通知原告應於同年4 月3 日前至
    臺北縣政府環保局柴油車排煙檢測站（設於臺北縣林口鄉中
    湖村14鄰中湖40之6 號）接受排放空氣污染物不定期檢測，
    否則將依法處分，並說明若無法於該期限內完成檢測，請於
    期限內申請展延，惟原告逾通知期限未接受檢測，亦未於該
    期限內申請延期受檢，違反空氣污染防制法第42條第1 項規
    定，由被告機關依同法第68條暨交通工具違反空氣污染防制
    法裁罰準則第4 條第3 款規定裁處6 萬元罰鍰各情，有行車
    執照、車籍查詢資料、被告機關96年2 月12日北府環二字第
    0960012082號函、送達證書、掛號郵件查單、掛號函件執據
    、北府環空車字第21-096-055014 號裁處書等附原處分卷內
    可稽；是被告機關以原告所有車輛經通知逾期未到檢之違規
    事實明確，裁處6 萬元罰鍰，洵屬有據。
四、原告雖主張系爭車輛定期檢驗合格，並無過期行為及無不良
    紀錄，且前案尚在申訴中，並非原告不去檢驗，而是已預
    先繳納5 千元，被告以未前往檢驗而罰鍰6 萬元，實有違誤
    云云；惟查：
（一）依交通工具排放空氣污染物之檢驗及處理辦法第9 條：「
      使用中交通工具不定期檢驗由各級主管機關於…或其他適
      當地點施行，或由主管機關通知於期限內至指定地點接受
      檢驗。」本件被告機關檢測通知函（即96年2 月12日北府
      環二字第0960012082號函）經於96年2 月12日以郵政雙掛
      號函郵寄，於96年2 月16日送達系爭車輛登記車籍所在地
      「苗栗市○○路21之2 號」，因未獲會晤應受送達人亦無
      受領文書之同居人、受僱人或應受送達處所接收郵件人員
      ，郵務人員當日將系爭通知函寄存於苗栗縣中苗郵局，由
      原告受僱人黃君於當日下午3 時在檢測通知函之送達證書
      上簽名及加蓋公司章收受，此有原處分卷附送達證書、掛
      號郵件查單、掛號函件執據影本可稽；依行政程序法第72
      條規定，該檢測通知函業已發生合法送達之效力。原告即
      應依通知函告知之檢驗地點到檢，始為適法；原告如因故
      無法如期到檢，該檢測通知函說明三亦已明確揭示：「若
      您無法如期至本府檢測站接受檢驗，…請依展延申請書規
      定內容辦理。」等語；惟原告逾期未到檢且未提出展延申
      請，違規事實，彰彰明甚。
（二）依空氣污染防制法第41條第1 項明定：「各級主管機關得
      於車（機）場、站、道路、港區、水域或其他適當地點實
      施使用中交通工具排放空氣污染物不定期檢驗或檢查，或
      通知有污染之虞交通工具於指定期限至指定地點接受檢驗
      。」又環保署會銜交通部於88年8 月11日以（88）環署空
      字第0051226 號暨（88）交路發字第8879號修正發布「交
      通工具排放空氣污染物之檢驗及處理辦法」第10條第2項
      規定：「……使用中車輛之定期檢驗，由公路監理機關依
      道路交通安全規則之規定自行或委託汽車代檢廠商辦理。
      」前者（不定期檢驗）為環保機關之職掌，著重於車輛排
      放空氣污染物之檢驗，後者（定期檢驗）屬公路監理機關
      之職掌，著重於車輛行車安全之檢驗。原告所訴按時接受
      驗車之內容，係指交通監理單位依交通法規所實施之車輛
      定期檢驗，與本件違反環保主管機關不定期檢驗之情形，
      分屬二事，所訴縱然屬實，亦不得據以主張解免本件之違
      規責任。
（三）又系爭車輛前經被告機關以排放空氣污染物超過排放標準
      ，裁處5 千元罰鍰（北府環空車字第21-096-035030號裁
      處書）在案。該案與本件，分屬兩案，並非同一案件，縱
      後案通知檢測期間係在前案訴願審理中，亦不當然免除原
      告應負之檢測義務；況被告於檢測通知函（北府環二字第
      0960012082號）說明三中，亦提及若原告無法至被告檢測
      站接受檢驗，隨文檢附「展延申請書」，請依申請書規定
      內容辦理；茲原告屆期未到檢，亦未依上開規定申請展延
      期限，被告機關以原告違反行政法上義務行為應受責難程
      度依法予以裁處，並無不合。
五、 綜上所述，原告起訴論旨，容非可採；被告機關以原告逾
     通知期限未接受檢測，亦未於該期限內申請延期受檢，違
     反空氣污染防制法第42條第1 項規定，遂依同法第68條暨
     交通工具違反空氣污染防制法裁罰準則第4 條第3 款規定
     裁處6 萬元罰鍰，並無違誤，訴願決定遞予維持，亦無不
     合；原告訴請撤銷，為無理由，應予駁回。又本件係適用
     簡易訴訟程序，爰不經言詞辯論逕為判決。
據上論結，本件原告之訴為無理由，爰依行政訴訟法第233條第1
項、第98條第1項前段，判決如主文。
中    華    民    國    97    年    1     月    31    日
              台北高等行政法院第六庭
                              法  官  許瑞助
上為正本係照原本作成。
本件以訴訟事件所涉及之法律見解具有原則性者為限，始得於本
判決送達後20日內向本院提出上訴狀並表明上訴理由，如已於本
判決宣示後送達前提起上訴者，應於判決送達後20日內補具上訴
理由（均按他造人數附繕本），且經最高行政法院許可後方得上
訴。
中    華    民    國    97    年    1     月    31    日
                              書記官  吳芳靜


司法院資訊處製作；財團法人民間司法改革基金會備份。
